【裁判字號】    99,台上,4022
【裁判日期】    990624
【裁判案由】    違反毒品危害防制條例等罪
【裁判全文】
最高法院刑事判決            九十九年度台上字第四０二二號
上  訴  人  甲○○
選任辯護人  梁水源律師
上列上訴人因違反毒品危害防制條例等罪案件，不服台灣高等法
院中華民國九十九年三月二十三日第二審更審判決（九十八年度
重上更(三)字第八六號，起訴案號：台灣宜蘭地方法院檢察署九十
六年度偵字第二二一五號、偵緝字第一六六、二０九號），提起
上訴，本院判決如下：
    主  文
原判決關於原判決附表一編號１交易時間為民國九十五年十月二
十日部分撤銷。
其他上訴駁回。
    理  由
一、撤銷（即原判決附表一編號１交易時間為民國九十五年十月
二十日）部分：
本件原判決就原判決附表一編號１交易時間為九十五年十月二十
日部分（下稱甲部分），撤銷第一審之科刑判決，改判論處上訴
人甲○○共同販賣第一級毒品罪刑（累犯，處有期徒刑十六年，
並為相關從刑之宣告）；固非無見。
惟查：除有特別規定外，未受請求之事項予以判決者，其判決當
然違背法令，刑事訴訟法第三百七十九條第十二款定有明文；所
謂「未受請求之事項予以判決」，係指本不屬於其應行裁判之範
圍，竟予審判；亦即法院對於未經起訴或上訴之事項，或起訴或
上訴效力不及之事項，本無訴訟關係存在，法院竟就該未經請求
之事項加以判決而言。原判決認定上訴人有甲部分之與林志成共
同在宜蘭縣宜蘭市○○路全家便利商店，販賣第一級毒品海洛因
予邱創聖之犯行，因而予以論罪科刑。但依檢察官起訴書犯罪事
實欄所載，上訴人係「自九十五年十一月間某日起至九十六年一
月間某日止，每星期一至二次」與林志成共同販賣海洛因予邱創
聖等情（見第一審卷第八頁背面起訴書附表三編號１），指上訴
人與林志成共同販賣海洛因予邱創聖之最初時間為九十五年十一
月間起，並未敘及上訴人之前於同年十月二十日亦有與林志成共
同販賣海洛因予邱創聖之犯罪事實。原判決對於檢察官起訴書犯
罪事實欄未列載之甲部分，予以審判論罪，應係就未受請求之事
項予以判決，於法自有違誤。上訴人上訴意旨指摘及此，為有理
由，應認原判決關於甲部分有撤銷之原因。又甲部分本不屬於原
審應行審判之範圍，經撤銷後，本院毋庸更為任何判決，即具有
改判之性質，亦不必發回更審，附此敘明。
二、駁回（即原判決附表一編號１交易時間為九十五年十一月六
日及原判決附表一編號２、原判決附表二編號１、２）部分：
按刑事訴訟法第三百七十七條規定：上訴於第三審法院，非以判
決違背法令為理由不得為之；是提起第三審上訴，應以原判決違
背法令為理由，係屬法定要件；如果上訴理由書狀並未依據卷內
訴訟資料具體指摘原判決不適用何種法則或如何適用不當，或所
指摘原判決違法情事顯與法律規定得為第三審上訴理由之違法情
形不相適合時，均應認其上訴為違背法律上之程式，予以駁回。
本件原判決就原判決附表一編號１交易時間為九十五年十一月六
日及原判決附表一編號２、原判決附表二編號１、２部分（以下
除分別載述各該部分之外，合稱為乙部分），撤銷第一審之科刑
判決，改判仍論處上訴人共同販賣第一級毒品二罪罪刑（即原判
決附表一編號１交易時間為九十五年十一月六日及原判決附表一
編號２部分；均累犯，各處有期徒刑十六年，並為相關從刑之宣
告）及販賣第二級毒品四罪罪刑（即原判決附表二編號１、２部
分；均累犯，各處有期徒刑七年二月，並為相關從刑之宣告），
已詳敘其調查證據之結果及證據取捨認定之理由；所為論斷，均
有卷存證據資料可資覆按。從形式上觀察，原判決關於乙部分並
無違背法令之情形。上訴人就乙部分之上訴意旨略稱：(一)證人於
警詢、偵查中之供述，乃被告以外之人於審判外之陳述；另上訴
人與證人間之通訊監察譯文內容，與上訴人販賣第一、二級毒品
之犯罪事實無關連性，應無證據能力。(二)原判決認定證人邱創聖
、謝勝玉、林寬梁、林水源於警詢時之陳述，係傳聞證據而排除
其證據能力。惟邱創聖、林寬梁於警詢時之供述與彼等於偵查中
之供述迥異，乃彈劾證人證言憑信性之重要證據，原判決遽以傳
聞法則排除，疏於審究得否彈劾證人證言憑信性，顯與證據法則
有違。又原判決未說明證人在檢察官面前陳述時之外部附隨環境
或條件，以判斷偵查中之供述「顯無不可信」；徒以「檢察官代
表國家偵查犯罪時，原則上均能遵守法定程式」，逕認證人於偵
查中之證述有證據能力，有判決理由不備之違法。(三)原判決認定
上訴人有原判決附表一編號１交易時間為九十五年十一月六日之
販賣海洛因予邱創聖及原判決附表二編號１交易時間為九十五年
十月中旬至十六日前某日、九十五年十月二十八日、九十五年十
一月六日之販賣第二級毒品安非他命予林寬梁等犯行。惟原審於
審判程序就被訴事實訊問上訴人時，其中販賣海洛因予邱創聖部
分，僅泛稱：「九十五年十一月間某日起至九十六年一月間某日
止；犯罪所得為新台幣（下同）三千元」；販賣安非他命予林寬
梁部分，則泛稱：「九十五年十月中旬起至九十五年十一月六日
止」，未就其認定之事實明白訊問上訴人，無異剝奪上訴人辯明
罪嫌等防禦權之行使。原審訴訟程序之進行，顯然違法。(四)原判
決援引台灣板橋地方法院檢察署（下稱板橋地檢署）九十五年十
月五日、九十五年十一月二日、九十五年十一月二十九日、九十
五年十二月二十二日、九十六年一月十五日及九十六年一月十七
日核發之通訊監察書，資為不利上訴人之論據，卻未於審判期日
將上開通訊監察書向上訴人宣讀或告以要旨，使上訴人就該證據
充分辯論；且就上開通訊監察譯文內容，以包裹式提示並告以要
旨，未使上訴人有逐一表示意見之機會，有應於審判期日調查之
證據未予調查之違法。(五)原判決附表五、六之通訊監察譯文內容
，無一提及毒品種類之代號；且除邱創聖與上訴人之通訊監察譯
文有提及「辦二千的」、「二桌」等疑似交易之內容外，其餘均
僅有相約見面或討論毒品品質之情節。原判決憑以認定上訴人販
賣海洛因、安非他命，適用證據法則已有不當。又原判決係憑林
寬梁、林水源與上訴人之通訊監察譯文，擬制推論上訴人販賣安
非他命予林寬梁、林水源，別無補強證據足以佐證；倘原判決認
各該通訊監察譯文內容有可疑之處，亦應傳喚林寬梁、林水源調
查，方稱適法。再原判決以證人張永昌、周美鳳之通訊監察譯文
內容僅有「過去找你」等語，認該內容不足做為上訴人有販賣毒
品予張永昌、周美鳳之佐證；惟對於謝勝玉與上訴人間相類之通
訊監察譯文內容，卻認定得做為上訴人販賣海洛因予謝勝玉之佐
證，採證標準不一，有理由矛盾之違誤。(六)原判決以證人林志成
有推諉責任之動機，故認彼於原審所稱「彼係單獨販賣海洛因予
邱創聖、謝勝玉」等語不足採信；惟林志成於彼為被告之另案（
即林志成違反毒品危害防制條例之台灣宜蘭地方法院九十六年度
訴字第二二三號案件，下稱林志成販毒案）審判程序中，承認彼
係單獨販賣海洛因予邱創聖、謝勝玉，則彼上開證詞有何推諉之
虞？原判決有理由矛盾之違誤。(七)原判決就林寬梁於警詢中供述
：「（問：經警方提示…與甲○○持有之…電話於九十五年十月
十六日、同年月二十八日及同年十一月六日通話內容，是否為你
向甲○○購買毒品之通話內容？）是我拿錢請他幫我調貨」及林
志成於原審證稱：「是警察林明德叫我這樣跟他配合說的，林明
德說這樣檢察官會對我起訴比較輕，結果並沒有」等有利於上訴
人之證據，未說明不予採納之理由；另對於林寬梁在偵查中，證
述有一次係上訴人拿錢之後向他人調取等語，何以不能採為有利
上訴人之認定，亦未說明理由，俱有判決理由不備之違誤。(八)邱
創聖、謝勝玉所稱「係上訴人介紹彼等向林志成購買毒品」之情
，在事理上並非絕無可能；林志成亦證稱「係彼單獨販售毒品予
邱創聖、謝勝玉」等語，乃原判決竟推論上訴人與林志成有犯意
聯絡與行為分擔，有違經驗與論理法則。又原判決認邱創聖、謝
勝玉有利上訴人之證詞係屬迴護之詞，不足採信；惟未說明何以
彼等反覆不一之證詞中，不利上訴人之部分為真，有利上訴人之
部分為偽，有理由不備之違誤。再上訴人於九十六年間即受羈押
，並無能力使邱創聖、謝勝玉、林寬梁、林水源於審判中證稱未
向上訴人購買毒品。苟非上開證人於偵查、警詢中之供詞係受檢
警誘導，焉有如此反於自己利益翻異前詞之可能？故上開證人之
反覆證詞，對於上訴人有否販賣毒品一事，顯然無法證明至通常
一般人均不致有所懷疑而得確信其為真實之程度，原判決之認定
有違罪疑唯輕之原則。(九)原判決認定上訴人於九十五年十月中旬
至十六日前某日，於宜蘭縣宜蘭市光復國小附近，販賣安非他命
予林寬梁一次，惟未說明所憑事證為何；何況，林寬梁自始未曾
證述有此次交易事實，且九十五年十月十六日通訊監察譯文內容
亦未提及交易地點，原判決有理由不備之違誤。(十)原判決附表二
編號１認定上訴人有於九十五年十月十六日前某日，販賣「安非
他命」一次予林寬梁；惟理由欄卻說明「參酌…通訊監察譯文，
卻顯示林寬梁於九十五年十月十六日前某日曾向上訴人購買『海
洛因』」等情，認定之事實與理由之說明顯有矛盾。(十一)揆諸全卷
並無任何事證足佐上訴人確有買低賣高賺取差價或大量買賣之營
利意圖；原判決倒果為因，先擬制上訴人販賣毒品為前提，進而
推論上訴人有營利意圖，顯與論理法則有違。(十二)原判決附表二編
號１認定上訴人販賣安非他命予林寬梁三罪，犯罪所得分別為五
千元等情，就各該犯罪所得，應依所犯各罪，分別附隨於主刑而
為宣告沒收，方稱適法。原判決竟就上訴人上開販賣第二級毒品
三罪之犯罪所得，合併宣告沒收一萬五千元，有適用法則不當之
違法等語。
惟查：原判決就卷內各項證據之有無證據能力，已分別敘明證人
邱創聖、謝勝玉、林寬梁、林水源於警詢時之陳述，係審判外之
陳述，且不符刑事訴訟法所定例外具有證據能力之情形，應不具
證據能力；而證人邱創聖、謝勝玉、林寬梁、林水源、林志成於
檢察官訊問及林志成販毒案第一審時之證詞，均係具結後所為之
陳述，且查無顯不可信之情況；至卷內如原判決附表五、六所示
之通訊監察譯文，係依法為通訊監察，並由員警依監察錄音內容
製作，應有證據能力之理由（見原判決理由欄壹之一、二）。經
核原判決關於證據能力之認定，並無不適用法則或適用法則不當
之違誤。上訴意旨(一)、(二)或就原判決已敘明之事項重為爭執，或
憑己見，率指原判決關於證據能力之認定違背法令，並非上訴第
三審之適法理由。又原判決依憑證人邱創聖、謝勝玉、林寬梁、
林水源、林志成於檢察官訊問及林志成販毒案第一審時之部分證
詞，卷附如原判決附表五編號(2)至(9)及原判決附表六之通訊監察
譯文等各項證據資料，於理由欄詳敘認定上訴人有原判決附表一
編號１交易時間為九十五年十一月六日及原判決附表一編號２所
載，與林志成（另經法院判處罪刑在案）共同販賣海洛因予邱創
聖、謝勝玉各一次；以及原判決附表二編號１所載，販賣安非他
命三次予林寬梁及原判決附表二編號２所載，販賣安非他命一次
予林水源等犯行之理由。對於上訴人否認犯罪所辯：伊未販毒，
本件是販毒者林水源及林志成為脫罪減刑才為不實之指證等語，
認如何與事實不符而非可採等情，加以指駁；並對於證人邱創聖
所稱：「彼係透過上訴人向林志成買毒品」、林志成證稱：「彼
係幫上訴人拿安非他命給邱創聖」、「彼係與謝勝玉一起去找上
訴人，謝勝玉買海洛因，彼買安非他命」、「彼係單獨販毒予邱
創聖、謝勝玉」、林寬梁證稱：「彼係請上訴人調貨」及林水源
證稱：「彼是與上訴人有過節才指稱曾向上訴人購買安非他命」
各云云，逐一說明如何認定彼等所述與事實有異，且係迴護上訴
人之詞等理由；另就證人謝勝玉所述：彼自九十五年間曾向上訴
人購買海洛因三次等語，說明應認定為一次之取捨理由（見原判
決理由欄貳之二(一)、(二)）。復敘明認定上訴人具有營利意圖而為
乙部分犯行之理由（見原判決理由欄貳之二(三)）。經核原判決採
證認事並無違反經驗法則、論理法則，亦無任意推定犯罪事實、
判決理由不備、理由矛盾或不適用法則、適用法則不當之違誤。
且證據之證明力係由法院本於確信自由判斷，證人之證言縱令先
後未盡相符，但事實審法院本於審理所得之心證，就其證言一部
分認為確實可信予以採取，原非法所不許。矧同一證人前後供述
之證言彼此不能相容時，則採信同一證人之部分證言時，當然排
除其他部分證言，此為法院取捨證據法理上當然結果，縱未於判
決理由內說明捨棄其他部分證言而僅說明採用某部分證言之理由
，於判決本旨亦無影響。且卷查上訴人與其辯護人於原審準備程
序，並未請求傳喚林寬梁、林水源調查；在原審審判期日，於審
判長詢及「尚有何證據請求調查？」時，復稱：「沒有」、「無
」（見重上更(三)卷第五二頁背面、第一八三頁背面）。原審未傳
喚林寬梁、林水源為調查，難謂有何調查職責未盡之違法。再原
判決事實欄已載明上訴人所為原判決附表二編號１部分，係販賣
安非他命三次予林寬梁；理由欄貳二之(二)1.亦援引林寬梁之證詞
，說明通訊監察譯文內容係林寬梁向上訴人購買安非他命之通話
內容等情（見原判決正本第七至八頁）。足徵原判決正本第八頁
第九至十二行「通訊監察譯文…顯示…林寬梁…曾向被告購買『
海洛因』…『海洛因』有味道…」中所載之「海洛因」一詞，顯
係「安非他命」之誤繕；尚難憑以認定原判決有認定事實與理由
說明矛盾之違誤。上訴意旨(五)至(十一)無非就原審採證認事職權之適
法行使及原判決已明白論斷之事項，重為事實上之爭執，俱非適
法之第三審上訴理由。再刑事訴訟法第三百七十九條第十款所稱
「依本法應於審判期日調查之證據」，指該證據在客觀上為法院
認定事實及適用法律之基礎者而言。本件原判決援引板橋地檢署
九十五年十月五日、九十五年十一月二日、九十五年十一月二十
九日、九十五年十二月二十二日、九十六年一月十五日及九十六
年一月十七日核發之通訊監察書，係用以說明相關通訊監察譯文
具有證據能力；原審未於審判程序將上開通訊監察書向上訴人宣
讀或告以要旨，並不影響本件犯罪事實之認定，難謂有調查職責
未盡之違法。至原審於審判期日，已將相關通訊監察譯文對上訴
人與其辯護人提示並告以要旨，上訴人並答稱：「我請律師回答
，通聯紀錄的內容，不是在談論販賣毒品的事情」，其辯護人則
稱：「如訴狀所載」各等語（見重上更(三)卷第一八三頁）；業賦
予上訴人及其辯護人陳述意見及辯論各該證據證明力之機會，所
行訴訟程序並未違法。另沒收為從刑之一種，依主從不可分原則
，應附隨於主刑而同時宣告之。原判決理由欄貳之五敘明上訴人
所犯原判決附表二編號１之販賣第二級毒品三罪，犯意各別，罪
名、行為互殊，應予分論併罰等旨（見原判決正本第一二頁）。
原判決附表二編號１之罪名及宣告刑欄就從刑部分，未依所犯各
罪分別附隨於主刑而為宣告，雖有未洽；然因原判決業就此部分
之從刑（沒收）與原判決附表二編號２之從刑（沒收）部分於定
應執行刑時，宣告併予執行，致上開瑕疵於判決結果並無影響。
上訴意旨(四)、(十二)自不得認係上訴第三審之適法理由。末按刑事訴
訟法第二百八十八條第三項規定，除簡式審判程序案件外，審判
長就被告被訴事實為訊問者，應於調查證據程序之最後行之；此
項被訴事實之訊問，旨在使被告有辯明犯罪嫌疑之機會及陳述有
利於己之事實，屬被告行使防禦權最重要之一環，依刑事訴訟法
第三百六十四條規定，為第二審之審判所準用。然第二審法院，
應就原審（指第一審）判決經上訴部分調查之，刑事訴訟法第三
百六十六條亦定有明文；則第二審法院已就上訴部分之被訴事實
訊問被告，即難謂所踐行之訴訟程序違背法令。本件係上訴人不
服第一審之判決，向原審法院提起第二審上訴。據原審審判筆錄
之記載，審判長於命上訴人陳述其第二審上訴之要旨，並為證據
調查之後，業就檢察官起訴及經第一審認定有罪部分之相關被訴
事實訊問上訴人（見重上更(三)卷第一八四至一八八頁），並無違
反上開規定之情形。且原判決認定上訴人於九十五年十一月六日
販賣海洛因予邱創聖及販賣安非他命予林寬梁三次之時間，並未
逾檢察官起訴之犯罪事實範圍。上訴意旨(三)及其他上訴意旨顯非
依據卷內訴訟資料具體指摘原判決關於乙部分有何違背法令之情
形，核與法律規定得為第三審上訴理由之違法情形不相適合。應
認上訴人就原判決關於乙部分之上訴為違背法律上之程式，俱予
駁回。
據上論結，應依刑事訴訟法第三百九十五條前段、第三百九十七
條，判決如主文。
中    華    民    國  九十九  年    六    月  二十四  日
                      最高法院刑事第七庭
                          審判長法官  林  永  茂
                                法官  蘇  振  堂
                                法官  蕭  仰  歸
                                法官  林  立  華
                                法官  蔡  彩  貞
本件正本證明與原本無異
                                      書  記  官
中    華    民    國  九十九  年    六    月  二十八  日
                                                      Q

司法院資訊處製作；財團法人民間司法改革基金會備份。
